【裁判字號】    96,簡,329
【裁判日期】    970303
【裁判案由】    水污染防治法
【裁判全文】
臺中高等行政法院判決
                                     96年度簡字第00329號
原      告  經濟部工業局臺中幼獅工業區服務中心
代  表  人  甲○○
訴訟代理人  陳昭宜  律師
被      告  臺中縣政府
代  表  人  乙○○
訴訟代理人  丙○○
上列當事人間因水污染防治法事件，原告不服行政院環境保護署
中華民國96年3月27日環署訴字第0950100763號訴願決定，提起
行政訴訟，本院判決如下︰
    主  文
原告之訴駁回。
訴訟費用由原告負擔。
    事  實
壹、事實概要：
    緣原告所屬污水處理廠（地址：臺中縣大甲鎮○○里○○路
    36號）從事臺中幼獅工業區內事業廢（污）水處理作業，領
    有被告機關核發水污染防治許可證（證號：中縣環排許字第
    03872-03號），核准最大日廢（污）水排放量為4,000立方
    公尺，經行政院環境保護署環境督察總隊中區環境督察大隊
    （下稱環保署中區督察大隊）派員於民國（下同）95年8月7
    日14時53分至15時47分許稽查該污水處理廠廢（污）水處理
    設施及廢（污）水排放情形，並於放流口採取水樣送驗結果
    ，懸浮固體為64.0毫克∕公升（mg/L），超過「放流水標準
    」所定限值（石油化學專業區以外工業區○○○○道：懸浮
    固體30毫克∕公升）達2倍以上，核認違反水污染防治法第7
    條第1項規定，案移被告機關依水污染防治法第40條及「違
    反水污染防治法嚴重污染案件罰鍰額度裁量基準」（下稱裁
    量基準）規定，以95年10月25日府授環水字第0950032661號
    函附第00-000-000000號裁處書裁處新台幣（下同）12萬元
    罰鍰，並以95年9月12日府授環水字第0950028315號函附「
    違反水污染防治法案件限期改善或補正通知書」（編號：92
    W540764），限期原告於95年11月10日前完成改善。原告不
    服上開罰鍰處分，提起訴願遭決定駁回，遂提起行政訴訟。
貳、兩造聲明：
  一、原告聲明求為判決：
      訴願決定及原處分均撤銷。
  二、被告聲明求為判決：
      駁回原告之訴。
參、兩造之爭點：
  一、原告主張之理由：
（一）按環保署中區督察大隊於95年8月7日15時16分，在原告所
      屬污水處理廠放流口採取水樣同時，原告人員亦採水樣檢
      驗，其關於懸浮固體項目檢測結果為21毫克／公升，與受
      中區督察大隊委託執行檢驗之佳美環境科技股份有限公司
      （下稱佳美公司）所作之檢驗結果64毫克／公升差距過大
      ，原告不能信服該公司之檢驗；且據原告之污水處理廠同
      步配合其他單位採樣之自行檢測歷史紀錄，及被告機關95
      年度抽驗原告污水處理廠放流水檢測結果，其關於懸浮固
      體之檢測值，大部分之數據均在10以下，原告對於此部分
      水質之處理，深具自信（註：原告自82年已開始執行檢驗
      室工作，且在95年申請TAF檢驗室認證，並於96年2月16
      日取得認證證書）。雖在95年8月7日之採水檢驗，懸浮固
      體之測值較高，但原告自行檢驗結果仍是在容許範圍內之
      21毫克／公升。被告機關及訴願機關率以其自行委託之民
      間檢驗測定機構之檢測結果為據，無視於原告處理廢水之
      歷來紀錄及原告就本件特定採驗之測定數據，而為不利原
      告之認定，並不合理。
（二）就放流水水質檢測項目中，關於「懸浮固體」及「化學需
      氧量」檢測值，按原告處理所轄工業區內廢水之經驗觀察
      ，其懸浮固體之測定值均小於化學需氧量之測定值，此部
      分參考原告就廢水處理之歷史數據紀錄，未曾見到懸浮固
      體之測定值大於化學需氧量之測定值者。而本件環保署中
      區督察大隊委託佳美公司就原告污水處理廠放流水水樣檢
      測報告（報告編號：EY95B1771），其懸浮固體為64毫克
      ／公升、其化學需氧量為58.8毫克／公升，懸浮固體之測
      定值大於化學需氧量之測定值，按之前述說明，其懸浮固
      體項目之檢驗結果，並不準確。又佳美公司水質樣品檢測
      報告與原告自行檢測之結果，除關於懸浮固體之檢測值外
      ，其餘項目之檢測結果，均甚相近，可以見出原告之檢測
      亦具客觀性、可憑信性，被告機關及訴願機關不能以其製
      作之檢測才可採，他人之檢測均為不可信。
（三）倘環保署中區督察大隊在原告污水處理廠放流口所採水樣
      中，含有高達64毫克／公升之懸浮固體，則按依一般經驗
      ，應是以肉眼即可看出，亦即以肉眼即可判定其水樣不符
      合放流水標準。然在稽查紀錄或其他相關文件，並未見有
      此部分事實之記載，可知在所採驗水樣中，並無肉眼可見
      之懸浮固體存在（水質混濁）；亦即，該水樣並不可能含
      有高達64毫克／公升之懸浮固體。被告機關據以科罰之檢
      測報告，其關於懸浮固體項目的檢驗結果，並不準確，其
      所為罰鍰處分已失其根據。
（四）被告機關於作成本件罰鍰處分前，曾以95年9月12日府授
      環水字第0950028315號函，檢附「違反水污染防治法案件
      限期改善或補正通知書」（通知書編號：92W540764）暨
      「陳述意見通知書」，告知原告關於95年8月7日採驗廢水
      檢測結果，超過放流水標準之事實，指示原告應在95年9
      月25日前，依行政程序法第105條規定以書面就事實上及
      法律上陳述意見。原告於接獲上開函文後，於限期內以95
      年9月21日中幼服字第0956021228號函，以被告機關所作
      水樣懸浮固體檢測數據64.0毫克／公升，與原告同步採樣
      所作檢測值21毫克／公升，差距太大；且因原告污水處理
      廠採生物處理及三級化學處理，在其他生化需氧量（9.4
      毫克／公升）、化學需氧量（58.8毫克／公升）數值下，
      其懸浮固體應不致於有64毫克／公升之高數據，請求被告
      就水樣重新檢驗，再予確認，惟未為被告機關所接受。被
      告機關僅持其一方所作檢測結果為準，拒絕重驗或是再次
      採樣檢驗之請求，難令原告信服。況行政程序法第102條
      、第105條，既賦予處分相對人表示意見之機會，並得就
      處分相關事實作陳述，而被告機關委託之佳美公司於95年
      8月7日已然收受所指在原告處所採水樣，並於95年8月9日
      施作分析檢驗，卻遲至95年8月14日才填表，其所稱「審
      核者許淑芬」竟在95年8月21日才作審核確認工作，已超
      出7日保留水樣期間（即原告可請求重作檢驗之期間）其
      忽視原告得陳述事實上及法律上意見之權利於無物，並不
      妥適，其處分有重大瑕疵（行政序法第111條、第114條參
      照），故原告對同一水樣要求重驗，並無不合；且被告機
      關亦應在合理期間內保留水樣，供處分相對人提出異議暨
      重作檢驗之訴求。否則，原告作再多之事實上陳述，均屬
      罔然，前揭行政程序法條項規定，均成具文。然被告機關
      不此之圖，無視於採樣，運送、保管、檢測諸過程，均極
      有可能遭污染，而影響檢驗之準確性，而率以其所作檢測
      為唯一標準，確難令人信服。
（五）有關於水質分析實驗室的品保（Quality Assurance, QA
      ）及品管（Quality Contral,QC）系統，早為我國環保單
      位所重視，而品質管制是為了達成品質要求所採取的一切
      作業技術及活動。品質管制活動是指每日進行用來保證所
      產生數據為有效的一切活動，其包括工作人員的督導、樣
      品接收及處理過程的查驗，嚴格遵行既定的檢驗步驟、實
      驗環境的控制等等。而水質分析實驗室所使用的品質管制
      措拖，其關於懸浮固體之檢測項目（重量法），應有「檢
      驗室空白分析」及「重覆分析」；亦即實驗室就懸浮固體
      之檢測，應符合品質管制要求而須作「空白分析」、「重
      覆分析」。而佳美公司之檢測，是否符合前述品質管制要
      求，應以前述檢測操作資料而為認定。又一般水質檢測項
      目之進行，於二日內即可完成；而佳美公司於95年8月7日
      17時17分收取在原告污水處理廠所採水樣，其報告卻遲至
      95年8月24日才完成。其所為水質檢測工作，是否按依有
      效時程進行，亦須以該公司之檢測操作資料為判斷。惟依
      被告機關提出佳美公司所造具「水質樣品採樣及運送接收
      記錄」、「懸浮固體檢驗記錄表」及「懸浮固體分析流程
      基本數據表」等，其上所記載供檢驗之水樣，並非原告污
      水處理廠之放流水，其所得數據之不足供原告污水處理廠
      放流水超過法定標準之證明，說明如下：
  １、被告機關於95年8月7日於原告污水處理廠放流口所採水樣
      ，其「樣品編號」為「中督－水－950807B－01」，此有
      卷附被告機關所提環保署中區督察大隊環境稽查工作紀錄
      、稽查採樣紀錄附表暨環保署96年8月21日環署督字第096
      0063362號函可稽。但，被告機關所提佳美公司之「水質
      樣品採樣及運送接收紀錄」所記載者，無一是原告水樣編
      號「中督－水－950807B－01」，或與之有關聯者；就如
      被告機關所標示「實驗室樣品編號PW00000000－00」，亦
      非原告水樣編號。
  ２、又被告機關所提佳美公司95年8月9日「懸浮固體分析流程
      基本數據表」，被告機關所標示出之「PW00000000－00」
      ，亦非原告水樣編號「中督－水－950807B－01」，或與
      之相關者。
  二、被告主張之理由：
（一）本件原告所屬污水處理廠於臺中縣大甲鎮○○里○○路36
      號從事工業區內事業廢（污）水處理作業，經環保署中區
      督察大隊於95年8月7日至於該污水處理廠稽查並會同該廠
      人員於放流口採驗廢水結果，懸浮固體檢測值64.0mg/L（
      法定限值30mg/L）未符合放流水標準（超過標準2倍），
      己違反水污染防治法第7條第1項規定。
（二）按水污染防治法第7條第1項規定：事業．．．排放廢（污
      ）水於地面水體者，應符合放流水標準；同法第40條規定
      ：事業或．．．排放廢（污）水，違反第7條第1項或．．
      ．規定者，處6萬元以上60萬元以下罰鍰，並通知限期改
      善．．．。本案原告所屬污水處理廠排放未符放流水標準
      之廢水於地面水體，違反上開規定事證明確，被告機關爰
      依同法第40條規定及裁量基準裁處罰鍰12萬元，並限期於
      95年11月10日前改善完妥，並無不當。
（三）次按環保署中區督察大隊於96年8月7日派員至原告所屬污
      水處理廠稽查，並會同該廠人員於其廢水放流口採水樣，
      稽查當時正常操作中，並依樣品保存程序辦理送驗事宜，
      現場並由該廠會同人員確認無誤並於稽查紀錄簽名在案，
      且經環保署查驗檢驗紀錄，相關懸浮固體檢驗方法及數據
      均無訛誤，故無免罰之理由。被告機關爰依同法第40條規
      定及裁量基準裁處罰鍰12萬元，認事用法，並無不當。
（四）末按水中懸浮固體檢驗係依據環保署公告之「水中總溶解
      固體量及懸浮固體檢測方法NIEA W210.57A」實施檢驗，
      有關檢測方法規定須於檢驗該樣品之同時，需作空白分析
      及重覆分析（「環境檢驗室分析報行指引」NIEA PA104）
      以確認分析結果符合法規規範；經檢視本案檢驗單位–佳
      美公司原始檢驗紀錄，均符合檢驗法之要求。又系爭水樣
      於95年8月7日採樣，懸浮固體檢測項目依照水質樣品保存
      規定為7日（NIEA W102.51C），該份檢驗報告係於95年8
      月9日取樣分析，並於95年8月14日完成檢驗，並出具該項
      檢驗結果，符合檢驗法規定之懸浮固體項目保存時限之規
      定。檢驗報告係綜合所有檢驗項目之檢驗結果據以製作，
      與各檢驗項目取樣分析及完成日期無關。再者，依學理及
      經驗上懸浮固體與化學需氧量並無絕對相關性。以上檢附
      佳美公司「水質樣品採樣及運送接受紀錄」、「懸浮固體
      檢驗紀錄表」及「懸浮固體分析流程基本數據表」影本各
      1分，可供酌參。
    理  由
一、按「．．．污水下水道系統．．．，排放廢（污）水於地面
    水體者，應符合放流水標準。」「．．．污水下水道系統排
    放廢（污）水，違反第7條第1項．．．規定者，處新臺幣6
    萬元以上60萬元以下罰鍰，並通知限期改善．．．。」水污
    染防治法第7條第1項、第40條分別定有明文。次按環保署95
    年3月24日環署水字第0950022049C號令修正發布「違反水污
    染防治法嚴重污染案件罰鍰額度裁量基準」第2點第1款規定
    ：「本基準所稱嚴重污染案件，指有下列情形之一並違反本
    法規定者：(一)事業或工業區專用污水下水道系統廢（污）水
    核准最大日排放量500立方公尺以上，排放廢（污）水超過
    放流水標準限值2倍以上。」該「裁量基準」第3點附表第1
    項明列：「項次一『違法情形』：事業或工業區專用污水下
    水道系統廢（污）水核准最大日排放量500立方公尺以上，
    排放廢（污）水超過放流水標準限值2倍以上者。『違反條
    款』：第7條第1項（排放廢（污）水於地面水體未符合放流
    水標準）。『處罰條款及罰鍰範圍』：第40條－事業或工業
    區專用污水下水道系統6萬元至60萬元。『裁量參考因素（
    污染程度或違規次數）』：排放廢（污）水中污染物濃度為
    放流水標準限值2倍以上未達3倍。但氫離子濃度指數、大腸
    桿菌群及水溫，不在此限。『裁處罰鍰下限』：12萬元以上
    。」
二、本件原告所屬污水處理廠（地址：臺中縣大甲鎮○○里○○
    路36號）從事臺中幼獅工業區內事業廢（污）水處理作業，
    領有被告機關核發水污染防治許可證（證號：中縣環排許字
    第03872-03號），核准最大日廢（污）水排放量為4,000立
    方公尺，經環保署中區督察大隊派員於95年8月7日14時53分
    至15時47分許稽查該污水處理廠廢（污）水處理設施及廢（
    污）水排放情形，並於放流口採取水樣送驗結果，懸浮固體
    為64.0毫克∕公升（mg/L），超過「放流水標準」所定限值
    （石油化學專業區以外工業區○○○○道：懸浮固體30毫克
    ∕公升）達2倍以上，核認違反水污染防治法第7條第1項規
    定，案移被告機關依水污染防治法第40條及裁量基準規定，
    以95年10月25日府授環水字第0950032661號函附第00-000-0
    00000號裁處書裁處12萬元罰鍰，並以95年9月12日府授環水
    字第0950028315號函附「違反水污染防治法案件限期改善或
    補正通知書」（編號：92W540764），限期原告於95年11月
    10日前完成改善（嗣經被告所屬環境保護局派員於95年11月
    14日復查，認定原告已完成改善-原處分卷附件10）。原告
    不服上開罰鍰處分，循序提起行政訴訟，為如事實欄所載之
    主張。
三、經查，原告所屬污水處理廠從事臺中幼獅工業區內事業廢（
    污）水處理作業，領有被告機關核發水污染防治許可證，核
    准最大日廢（污）水排放量為4,000立方公尺，經環保署中
    區督察大隊人員於前揭時、日在該污水處理廠放流口採樣送
    驗結果，懸浮固體為64.0毫克／公升，超過「放流水標準」
    所定限值（石油化學專業區以外工業區○○○○道：懸浮固
    體30毫克／公升）達2倍以上之事實，有環境稽查工作紀錄
    （含稽查採樣紀錄附表）、水質樣品檢測報告、採證照片3
    張附卷（原處分卷及訴願卷）可稽。上開稽查紀錄「現場機
    查或處理情形」欄載明：「一本日執行工業區專案稽查。現
    場於該污水廠廢水放流口採樣檢驗。樣品數量：1000ml×3
    、500ml×1。樣品編號：中督L-水-950807B-01。．．．。
    二上述所採樣品均依樣品保存規定冷藏4℃以下送驗．．．
    。三現場稽查時該污水處理廠廢污水處理設備正常操作中，
    無任何故障報備情事。四本日稽查採樣過程由該廠人員全程
    會同，並對本次所採樣品確認無誤，未表異議。」原告會同
    採樣人員何建坤並於該稽查紀錄「事業代表簽名」欄處簽名
    ；前述稽查採樣紀錄附表「樣品外觀」及「採樣方法」欄復
    分別記載：「淡褐色」與「隨機抓樣」（見訴願卷第118、1
    19、123頁）等語。又環保署中區督察大隊之系爭樣品編號
    為「中督L-水-950807B-01」，已如上述；而依照該隊實驗
    室品保作業規定，樣品送進實驗室前需另轉碼，使檢驗人員
    無從得知樣品來源，以使檢驗工作客觀，系爭樣品經轉碼後
    為「W4-406」；環保署中區督察大隊實驗室因人力縮減，部
    分檢驗工作委外由環保署檢驗合格之環境檢測公司辦理，檢
    測公司收到樣品時，亦須依上述之品保規定再予轉碼，系爭
    樣品經委外檢測公司即佳美公司轉碼後為「pw00000000-00
    」，俟樣品完成檢測後，亦需依上述之品保規定轉碼，將正
    式報告轉成樣品原始編號為中督L-水-950807B-01，經環保
    署與檢測之佳美公司確認，上述轉碼均無誤。另原告主張（
    原告96年10月12日準備書狀-本院卷第129至131頁）被告機
    關提出之佳美公司懸浮固體「分析流程基本數據表」中，有
    發現一筆疑似樣品編號：「pw00000000-00」（本院卷第119
    頁）乙節，乃佳美公司填寫樣品編號pw0000000-00之分析數
    據時，因檢測人員書寫習慣（2類似z、0係順時針劃不規則
    圓），以致樣品編號pw00000000-00（本院卷第148頁）影印
    後被誤認為是「pw00000000-00」，依環保署環檢所規定的
    品質系統基本規範，執行樣品分析前，必須先有樣品的收、
    領樣紀錄，該佳美公司於95年8月7日當日的系爭樣品「收樣
    登錄表」，確僅登錄樣品編號pw00000000-00（本院卷第149
    頁），而並未登錄樣品編號「pw00000000-00」，並無繆誤
    之處等各情，業經環保署查覆甚詳，有環保署97年2月22日
    環署督字第0970011658號函及該函檢附之佳美公司收樣登錄
    表、樣品轉碼登記表、佳美公司水質樣品採樣及運送接收紀
    錄、佳美公司分析流程基本數據表、佳美公司懸浮固體檢驗
    紀錄表、佳美公司97年2月21日97佳美字第024號函（附該公
    司分析流程基本數據表及收樣登錄表）在卷（本院卷第139
    至149頁）可證。次查水中懸浮固體檢驗係依據環保署公告
    之「水中總溶解固體量及懸浮固體檢測方法NIEA W210.57A
    」（本院卷第133頁）實施檢驗，有關檢測方法規定須於檢
    驗該樣品之同時，需作空白分析及重覆分析（「環境檢驗室
    分析報行指引」NIEA PA104 -訴願卷第103頁）以確認分析
    結果符合法規規範；經核本件檢驗單位即佳美公司之前揭檢
    驗紀錄，均符合檢驗規定之要求。又系爭水樣於95年8月7日
    採樣，懸浮固體檢測項目依照水質樣品保存規定為7日（NIE
    A W102.51C-本院卷第135頁），系爭檢驗報告係於95年8月9
    日取樣分析，並於95年8月14日完成檢驗，並出具該項檢驗
    結果，符合前揭檢測懸浮固體項目保存時限之規定；再檢驗
    報告係綜合所有檢驗項目之檢驗結果據以製作，與各檢驗項
    目取樣分析及完成日期無關；且依學理及經驗上懸浮固體與
    化學需氧量並無絕對相關性（環保署96年9月4日環署督字第
    0960067063號函參照-本院卷第110、111頁）。末查，本件
    受委託執行檢驗之佳美公司係環保署許可之檢驗測定機構（
    許可證字號：第025號），並許可從事「懸浮固體」檢測項
    目，依環保署公告之標準檢測方法：水中總溶解固體及懸浮
    固體檢測方法－103℃～105℃乾燥（NIEA W210.57A）執行
    檢測乙節，亦有環保署環境檢驗測定機構許可證附卷（訴願
    卷第126、127頁）可考，該佳美公司所得檢驗結果自足為處
    分之依據。參以環保署中區督察大隊當日放流水樣採證照片
    （見訴願卷第20頁現場採證彩色相片）顯示，上開督察大隊
    於放流口採樣時，該處放流水外觀肉眼可見確呈「淡褐色」
    ，足證前述「稽查採樣紀錄附表」中有關採樣樣品外觀記載
    「淡褐色」之描述，確與實情相符，堪認該廠當日放流水水
    質確有不穩定之情事，原告主張當日放流水水質正常云云，
    應非實在；其自行檢測結果亦難據為有利原告之認定。綜上
    所述，原處分核無違誤，訴願決定遞予維持，也無不合。原
    告訴訟論旨所指各節，尚非可採，其訴請撤銷訴願決定及原
    處分，核無理由，應予駁回。又本件適用簡易訴訟程序，爰
    不經言詞辯論而為判決。
據上論結，本件原告之訴為無理由，依行政訴訟法第236條、第
233條第1項、第195條第1項後段、第98條第1項前段，判決如主
文。
中    華    民    國    97    年    3    月  3    日
                臺中高等行政法院第二庭
                                法  官  胡  國  棟
以上正本證明與原本無異。
如不服本判決，應於判決送達後20日內，以本訴訟事件所涉及之
法律見解具有原則性者，始得向本院提出上訴狀並表明上訴理由
，經最高行政法院許可，否則不得上訴；如於本判決宣示後送達
前提起上訴者，應於判決送達後20日內補提上訴理由書（均應依
對造人數提出繕本）。
中    華    民    國    97    年    3    月  3    日
                                書記官  丁  俊  賢


司法院資訊處製作；財團法人民間司法改革基金會備份。
